【裁判字號】    96,訴,1246
【裁判日期】    970124
【裁判案由】    新型專利舉發
【裁判全文】
臺北高等行政法院判決
                                     96年度訴字第01246號
                              .
原      告  甲○○
            乙○○
被      告  經濟部智慧財產局
代  表  人  王美花（局長）住同上
訴訟代理人  己○○
            戊○○
參  加  人  丙○○
訴訟代理人  丁○○
上列當事人間因新型專利舉發事件，原告不服經濟部中華民國96
年2 月6 日經訴字第09606061750 號訴願決定，提起行政訴訟，
經本院命參加人獨立參加訴訟，本院判決如下：
    主  文
原告之訴駁回。
訴訟費用由原告負擔。
    事  實
一、事實概要：
    原告甲○○前於民國92年12月8 日以「一種骨灰罈之結構改
    良」（下稱系爭案）向被告申請新型專利，經被告編為第00
    000000號形式審查後准予專利，於94年1 月1 日公告，並發
    給新型第M254204 號專利證書。嗣參加人以其違反專利法第
    94條第1 項第1 款及第4 項規定，不符新型專利要件，對之
    提起舉發，案經被告審查，於95年9 月12日以（95）智專三
    （三）05077 字第09520750930 號專利舉發審定書為「舉發
    成立，應撤銷專利權」之處分。原告不服，提起訴願，經遭
    駁回，嗣原告甲○○於96年5 月11日將系爭新型專利讓與其
    與原告乙○○二人共有，並經被告准予登記，其二人遂向本
    院提起行政訴訟。
二、兩造聲明：
  (一)原告聲明（原告甲○○未於言詞辯論期日到場，茲據其準備
    程序及所提書狀所載聲明及陳述）：
    1.訴願決定及原處分均撤銷。
    2.訴訟費用由被告負擔。
  (二)被告聲明：
    1.駁回原告之訴。
    2.訴訟費用由原告負擔。
  (三)參加人聲明：
    1.駁回原告之訴。
    2.訴訟費用由原告負擔。
三、兩造之爭點：系爭案是否有違核准審定時專利法第94條第4
    項之規定，不符新型專利要件，而應予以撤銷？
  (一)原告主張之理由：
    1.行政程序法第111條第1項第5款及7第款規定：「行政處分
      有下列各款情形之一者，無效：五、內容違反公共秩序、
      善良風俗者。七、其它具有重大明顯瑕疵者。」同法第36
      條規定：「行政機關應依職權調查證據，不受當事人主張
      之拘束，對當事人有利及不利之事項一律注意。」王澤鑑
      認為：「按屍體是否為物，甚有爭論，有認為屍體非物，
      自不得為繼承人所繼承，應依法律或習慣以定其處置。惟
      多數學者認為屍體為物，構成遺產，應於繼承人之共同公
      有，惟屍體所有權與其他財產權之所有權不同，應以屍體
      之埋葬、管理、祭祀及供養為目的，不得自由使用、收益
      及處分。後說符合法理及我國社會上一般觀念，較為可採
      ，本書從之。」屍體尚且如此，則與之性質相近之骨灰應
      可類推適用。則本案之證據10、11被告及訴願機關竟以證
      據形式方式為之使用，已違反上開意旨：
      依王澤鑑之見解，骨灰為具有特別性之物，應以埋葬、
        管理、祭祀及供養為目的，不得自由使用、收益及處分
        ，故以其為證據，應違反公共秩序、善良風俗，有違行
        政程序法第111條規定，故為無效。
      骨灰其特性為具有專屬性所有權，則既然其為公同共有
        繼承人之財產，應得公同共有之全部繼承人同意，被告
        或訴願機關應命參加人出示屍體之繼承人名冊，再取得
        其全部繼承人同意書證或請其全部繼承人為證人並為同
        意，而未為上開程序即為證據者，應屬重大明顯瑕疵而
        有違行政程序法第111條規定，故為無效。
      由於該骨灰罐上之結束日，依習慣皆為該屍體死亡日期
        ，但由該骨灰罐日期無法判定為真實，被告或訴願機關
        應命參加人出示屍體之死亡證明，以證骨灰罐結束日期
        與屍體死亡日相符，而未為上開程序即為證據者，應屬
        重大明顯瑕疵，有違行政程序法第111條規定，故為無
        效。
      由參加人提到之證據8 、9 、10、11，其中8 與10為納
        骨塔開立之證明書，惟該證明書中實在無法辨識該納骨
        塔地位為何，故若僅以此種形式出現之證明文件，應僅
        在骨灰寄存人與納骨塔間發生效力，僅具相對效力之私
        文書。但若為證明文件者，原則上證明人應先確立到底
        為自然人或法人，若證明人為自然人，應有其姓名、居
        所、身份證字號、及為其證明事項具結之文義。若為法
        人，應有依何種法設立之人、居所、統一編號、代理人
        、代理人身份證字號及為其證明事項具結之文義。更甚
        者，有權申請被證明人應僅限於骨灰罐表面顯示姓名之
        繼承人，而非參加人，更非化成骨灰裝置於骨灰罐，而
        無任何權利之人（亡者）也。故被告及訴願機關，對於
        一份沒有法律證明力僅生相對效力之私文書，應請參加
        人補正，但被告及訴願機關卻視而不見，未依職權作調
        查證據，有違行政程序法第36條規定，應屬重大明顯瑕
        疵，有違行政程序法第111 條規定，故為無效。
    2.按專利法第94條第4項係明訂「新型為其所屬技術領域中
      具有通常知識者依申請前之先前技術顯能輕易完成時，仍
      不得依本法申請取得新型專利」，由上述法條得知是凡物
      品之創作在空間形態或結構上有所改變而異於昔有同類之
      物品，且並能據其空間形態或結構之改變而較既有技術或
      知識能增進功效、或具有新功效者，即可視其為非所屬技
      術領域中具有通常知識者所能輕易完成者，屬新型之創作
      或改良具有進步性，而無違前述法條之規定。
      針對被告所持之原處分理由（一）至（四）原告固無爭
        議，惟對於理由（五）至（九），原告認為被告對於事
        實之認識，顯有違誤。
      在舉發審定書之理由（五）中，被告認為：
        (1)系爭案申請專利範圍第1項「一骨灰罈蓋體；一骨灰
          罈本體，可結合蓋體，並作容納骨灰之用」的結構特
          徵，係可見於該證據3 或證據4 或證據5 的任一骨灰
          罈本體構造。
        (2)系爭案申請專利範圍第1 項「一框體設於骨灰罈本體
          側邊」及「一座片設於框體內」的結構特徵，係可分
          別見於該證據4 第一圖之二及第二圖。
        (3)系爭案申請專利範圍第1 項「一嵌槽可嵌設相容於嵌
          槽之物」的結構特徵，係可見於證據5 之申請專利範
          圍第1 項第2 項中。
        (4)系爭案申請專利範圍第1 項「嵌槽設於框體周圍，且
          該嵌槽上可嵌設相容於嵌槽之物」的結構特徵，係可
          見於該證據11。而該證據10之天都納骨寶塔所開具之
          證明書與證據11之骨灰罈照片，因往生者姓名、往生
          日期相同，所以兩者係可相互勾稽而具關聯性。
        故稱系爭案申請專利範圍第1 項之特徵係為所屬技術領
        域中具有通常知識者組合證據4 、證據5 及證據11之先
        前技術顯能輕易完成者，因此系爭案申請專利範圍第1
        項係不具進步性。
    3.原告認為該舉發理由書的證據10及證據11中存在諸多明顯
      的疑點，由該些疑點中乃係可證知上述理由所稱「證據10
      與證據11可相互勾稽而具關連性」之認定並非為事實：
      就該證據10之真實性及合理性而言：
        (1)請參閱附件1，係為原告至內政部民政司網站所查之
          「台閩地區公私立納骨堂（塔）名冊」，其中並未有
          該證據10之證明書所具名的「天都納骨寶塔」，所以
          可以認定該天都納骨寶塔並不存在或是為一未立案的
          非法納骨塔，因此該不存在或是非法納骨塔所開具的
          證明書乃應認定其不具公信力及不具證據力。
        (2)雖然該「台閩地區公私立納骨堂（塔）名冊」中於台
          南市有一登錄在案之「天都禪寺金寶塔」的名稱與該
          證據10之「天都納骨寶塔」類似，如果該兩者係為同
          一家，為何證據10之證明書中不以該合法登記的名稱
          「天都禪寺金寶塔」具名之，反而以該「天都納骨寶
          塔」具名之，而且由該證明書中所蓋之印章亦是為「
          天都納骨寶塔」，由此可證明該名稱明顯存在差異的
          兩者並非指相同之納骨塔。
        (3)「納骨塔」應屬一財團法人機構，其開具之文件應同
          時具有大、小章方可具有效力，而該證據10之說明書
          中卻是僅只蓋有大章而未蓋小章，所以該證明書應不
          具效力。
      就證據11之真實性及合理性而言：
        (1)證據11之照片中係僅只可看出該骨灰罈之外觀形狀，
          以及往生者的姓名、往生日期等資料，但是其卻無法
          證明該照片係於何時、何地所拍攝。
        (2)就一般骨灰罈的製造業者來說，對於取得往生者的相
          片、姓名等資料乃係非常的容易，尤其是依照本案之
          專利公報或樣品製作出一模一樣的骨灰罈，並於該骨
          灰罈表面刻製所需資料，更是非常容易的事。
      證據10的證明書係僅只能證明「於92年10月5 日有一姓
        名為蕭榮芳的骨灰罈安置於該天都納骨寶塔中」，而至
        於「92年10月5 日安置於該天都納骨寶塔中的骨灰罈是
        否為證據11之照片中的骨灰罈則卻無法獲得有利的證明
        」。因為一般納骨塔業者於骨灰罈入塔時，最多僅會記
        錄往生者姓名、往生日期及入塔日期等資料，而並不會
        記錄入塔時之骨灰罈的形狀及圖片資料。所以有可能發
        生以下之情形而造成該證據10所指之骨灰罈與該證據11
        照片所示之骨灰罈上往生者的資料相同但是實際上兩個
        骨灰罈卻是並非相同一個的結果：
        (1)證據10之骨灰罈於92年入塔後可能因地震、火災或人
          為管理上的疏失而有所破損，然後於94年前將該該破
          損之骨灰罈更換成該證據11照片所示之骨灰罈。
        (2)證據10之骨灰罈於92年入塔時，可能因往生者子孫的
          經濟情況較差，所以該骨灰罈係採用材質不佳且低價
          位者，然後於94年時可能往生者子孫的經濟獲得改善
          ，所以將該該入塔時較差的骨灰罈更換成該如證據11
          照片所示之材質較佳且較為美觀的骨灰罈，以略盡孝
          道。
        (3)證據10之骨灰罈於92年入塔後可能表面上產生有裂痕
          ，而在風水考量上骨灰罈上產生裂痕係會對後代子孫
          造成非常大的影響，所以於94年前發現有裂痕後該往
          生者的子孫便可能將該具有裂痕的骨灰罈更換成該證
          據11照片所示之骨灰罈。
        (4)一般人換新房子以改善生活環境乃係非常普遍的事，
          證據10之骨灰罈於92年入塔後，再於94年前將其更換
          成該證據11照片所示之骨灰罈，乃係非常合理的情形
          。況且骨灰罈的功能及樣式係隨著時間的改變而會有
          非常快速的發展及變形，而後代子孫給往生者更換新
          的骨灰罈以略盡孝道乃不為過。
        (5)證據10之骨灰罈於92年入塔至今其骨灰罈之形狀可能
          並非與該證據11照片所示之骨灰罈相同。但因骨灰罈
          的製作及刻製非常容易，所以該證據11照片所示之骨
          灰罈可能是為了該舉發案而另行製作並照相的。
        (6)參閱附件2 所示，乃係為往生者子孫因上述之種種原
          因而委原告重新製作骨灰罈的案例，該些案例中所重
          新製作之骨灰罈並非原先入塔時之骨灰罈，而且新骨
          灰罈上的往生者姓名、日期及照片等資料並未與舊骨
          灰罈有任何的差別，所以該諸多案例中可得知，證據
          11之照片所示的骨灰罈是否為證據10之當初入塔的骨
          灰罈乃存在著非常大的不確定性。
        由上述可證知，證據10及證據11係具有如此多的疑點，
        而且僅單純由證據10及證據11的勾連，證據10所指之骨
        灰罈與證據11照片所示之骨灰罈又具有非常多的可能可
        造成該兩者並非相同一個之情形。由此可明顯得知僅由
        證據10與證據11之勾連並無法獲得肯定的相互關連性，
        所以證據10及證據11係不足以證明系爭案之申請專利範
        圍第1 項「嵌槽設於框體周圍，且該嵌槽上可嵌設相容
        於嵌槽之物」的結構特徵已被其揭露於前。
    4.證據10及證據11係不足以證明系爭案之申請專利範圍第1
      項「嵌槽設於框體周圍，且該嵌槽上可嵌設相容於嵌槽之
      物」的結構特徵已被其揭露於前，而不具進步性。另在該
      證據3 、4 、5 之結構中亦未有揭露任何有關系爭案申請
      專利範圍第1 項所述「嵌槽設於框體周圍，且該嵌槽上可
      嵌設相容於嵌槽之物」的結構特徵，故而系爭案申請專利
      範圍第1 項據以為專利之結構特徵並未被該證據3 、4 、
      5 所揭露，而且系爭案能據該結構特徵係可較該證據3 、
      4 、5 具有「可藉由該相容於崁槽之物圍繞凸出於框體之
      周圍，供保護該框體內之相片避免直接受到碰撞而毀損」
      ，以及「於照片之周圍產生光芒萬丈之視覺效果，以使人
      能感受到往生者可因該周圍光芒之圍繞而使其於黃泉路上
      能具有一明亮之指引、照明效果」等進步性功效。如此，
      系爭案申請專利範圍第1 項之結構特徵並非為所屬技術領
      域中具有通常知識者能組合證據4 、證據5 及證據11之技
      術而能輕易完成者，因此系爭案申請專利範圍第1 項係足
      具進步性。
    5.專利審查基準所稱「獨立項之新型具有進步性者，其附屬
      項當然具有進步性」、以及「附屬項之解釋應包括所依附
      項之全部內容」。基於系爭案申請專利範圍第1 項具有進
      步性之基礎下，即使未經詳細比對，系爭案申請專利範圍
      第2 至10項當然亦具有進步性。
    6.就訴願機關決定書與被告理由書，大致皆以證據4、5、11
      勾稽而成，惟訴願機關決定書第6頁倒數第10行到倒數第7
      行已暗指被告所認知天都納骨寶塔與天都禪寺金寶塔略有
      差異，但仍然推定二者相同，故訴願機關決定應屬重大明
      顯瑕疵而有違行政程序法第111 條規定，故為無效。又由
      於被告在理由（五）的發生與事實不符的認定，導致其理
      由（六）至（九）同樣發生與事實背道而馳的錯誤認知。
  (二)被告主張之理由：
    1.原告主張：「骨灰為具有特別性之物，應以埋葬、管理、
      祭祀及供養為目的，不得自由使用、收益及處分，故以其
      為證據，應違反公共秩序、善良風俗有違行政程序法第11
      1 條之規定，故為無效」乙節。惟本件係一骨灰罈物品專
      利是否具新穎性及進步性之爭執，證據10為天都納骨塔證
      明書、證據11為骨灰罈之外觀照片，均屬骨灰罈物品之相
      關證據，系爭案之審酌並非以骨灰罈之內容物骨灰當作證
      據採認，而係以證據所列舉之骨灰罈係於何時公開與其它
      專利文件結合後可否造成系爭案不具進步性作為論點，原
      告自行解釋之骨灰為證據之見解並不恰當。
    2.原告主張：「骨灰其特性為具有專屬性所有權，應出示屍
      體的繼承人名冊，再取得全部繼承人同意書證或請其全部
      繼承人為證人並為同意，而未為上開程序即為證據者，應
      屬重大明顯瑕疵而有違行政程序法第111 條規定，故為無
      效；被告或訴願機關未命參加人提出相關死亡證明，以證
      明骨灰罈結束日期與屍體死亡日相符，應屬重大明顯瑕疵
      而有違行政程序法第111 條規定，故為無效」乙節。惟系
      爭案係一骨灰罈物品，系爭案舉發成立之理由是以證據4
      （85年11月1 日公告之本國專利第00000000號「納骨灰罈
      暨墓碑專用相框座」專利案）與證據5 （92年10月21日公
      告之本國專利第00000000號「一種骨灰罈之結構改良」專
      利案）及證據11骨灰罈照片3 張之組合可證明系爭案不具
      進步性為依據。並非以骨灰罈其內之骨灰或是骨灰罈其上
      所標示的往生日期當作證據，故其所述無理由。
    3.原告主張：「證據8 ，9 ，10，11其中8 與10為納骨塔開
      立之證明書，惟該證明書並無法辨認該納骨塔地位為何，
      該等私文書被告及訴願機關並未要求參加人補正，亦未依
      職權作調查證據，有違行政程序法第36條之規定，應屬重
      大明顯瑕疵而有違行政程序法第111 條規定，故為無效」
      乙節。惟骨灰罈於納骨塔之置放，納骨塔管理業者即登錄
      相關資訊，由管理業者出具證書自屬合理。證據8 、10係
      由納骨塔管理業者所出具之私文書仍屬證據之一種，並非
      不具證據力，且原告並未提出其他具體證據證明其非屬真
      正，且證據10與事實有關聯，即難謂不得據為認定事實之
      證據。
    4.原告主張：「附件1係原告至內政部民政司網站所查之『
      台閩地區公私立納骨堂（塔）名冊』其中僅有天都禪寺金
      寶塔，而沒有證據10僅有大章而無小章所表示的天都納骨
      寶塔，表示兩者並非相同之納骨塔。」。惟附件1 為訴願
      階段始提出之反證，本件於舉發階段原告並無爭執天都納
      骨寶塔與天都禪寺金寶塔是否不同。另外該證明書雖係私
      文書，但有天都納骨寶塔之大章，應推定為真正，且該證
      明書記載內容並不悖於現行證明書之習慣，依採證法則，
      並非不得成為認定事實之依據。
    5.原告以「可能」為造假的方式陳述證據10不具證據力的理
      由，惟其並無相關佐證可支持，故其所訴無理由。又原告
      主張系爭案在證據10不具證據力的前提下，應具進步性的
      理由乙節。惟系爭案獨立項或附屬項與各證據之比對而不
      具進步性的理由已詳述於審定理由。
  (三)參加人主張之理由：
    1.依「臺南市○○路259號」之照片，確實有一納骨塔之建
      築物，其外顯示「天都禪寺」，且招牌顯示「天都禪寺金
      寶塔」、「喜願建設公司投資興建」及「電話0000000」
      。
    2.由內政部納骨塔名冊網頁資料可證明臺南市有四家納骨塔
      業者，其中「天都禪寺金寶塔」之地址與電話與前述照片
      內容相同。又當輸入「天都納骨寶塔」時，搜尋出之「私
      立天都福座寶塔」、「臺南天都禪寺」、「臺南天都禪寺
      金剛寶塔」、「天都寶塔」、「天都金寶塔」等不同之稱
      呼，與一般民間之習慣稱呼「天都納骨塔」均指同一標的
      。
    3.依臺南市政府函影本及臺南市政府公告影本，其指出地址
      於「臺南市○○路259 號」之「天都福座萬壽塔」更名為
      「天都金寶塔」。又依「我的E 政府網頁」之專題報導，
      顯示「新都路上之天都福座萬壽塔（天都禪寺納骨塔）」
      ，更可看出官方網站之報導亦將「天都福座萬壽塔」與「
      天都禪寺納骨塔」視為同一標的。再者，前揭納骨塔由「
      有龍建設股份有限公司」與「喜願建設股份有限公司」二
      間公司共同持有。
    4.臺南市○○路259 號之「天都禪寺」（即「喜願建設股份
      有限公司」）係銷售納骨塔位給一般民眾。且依證據10納
      骨塔亡者家屬所提供之「天都福座永久使用權狀」，地址
      為「臺南市○○路259 號」，其所有之塔位為三樓孝區26
      排3 列4 層，且背面載有「蕭榮芳，92.10.5 遷入晉塔」
      。
    5.綜上所述，天都納骨寶塔與天都禪寺金寶塔係指同一個納
      骨塔，且證據10及其所戴之92.10.5 晉塔事實之內容依採
      證法則與經驗法則可確認為真正。
    理  由
甲、程序方面：
    原告甲○○經合法通知，無正當理由而未於言詞辯論期日到
    場，核無行政訴訟法第218 條準用民事訴訟法第386 條各款
    所列之情形，爰依被告聲請，該部分由其一造辯論而為判決
    。又被告代表人於訴訟中變更為王美花，業據其聲明承受訴
    訟，核無不合，應予准許。
乙、實體方面：
一、按凡利用自然法則之技術思想，對物品之形狀、構造或裝置
    之創作，而可供產業上利用者，得依法申請取得新型專利，
    為專利法第93條暨第94條第1 項前段所規定。而「新型雖無
    第1 項所列情事，但為其所屬技術領域中具有通常知識者依
    申請前之先前技術顯能輕易完成時，仍不得依本法申請取得
    新型專利。」同法第94條第4 項復定有明文。
二、本件系爭第00000000號「一種骨灰罈之結構改良」新型專利
    案包含：一骨灰罈蓋體；一骨灰罈本體，可結合蓋體，並做
    容納骨灰之用；一框體，設於骨灰罈本體側邊；一座片，設
    於框體內；一崁槽，設於框體周圍，並可崁設相容於崁槽之
    物。參加人所舉舉發證據3為90年11月1日公告之第00000000
    號「骨灰罐之先人遺照組裝結構」新型專利案；證據4為85
    年11月1 日公告之第00000000號「納骨灰罈暨墓碑專用相框
    座」新型專利案；證據5 為92年10月21日公告之第00000000
    號「一種骨灰罈之結構改良」新型專利案；證據10係天都納
    骨寶塔出具之往生者蕭榮芳安奉其寶塔之晉塔安奉證明書所
    載該往生者之骨灰係於92年10月5 日晉塔安奉；證據11係證
    據10納骨塔及骨灰罈照片共3 張。
三、經查：
(一)、按「天都納骨寶塔」、「天都福座萬壽塔」與「天都禪寺金
    寶塔」均指同一個納骨塔，係位於臺南市○○路259 號，為
    喜願建設公司投資興建，此有參加人於本院提出之照片、內
    政部民政司網頁資料、臺南市政府函、公告及天都福座永久
    使用權狀等影本可稽（見本院卷第141 至152 頁），可證確
    有天都納骨寶塔，而該等證據僅係補強證明參加人舉發時提
    出之證據10、11之天都納骨寶塔之證明書、納骨塔及骨灰罈
    照片確屬實在，尚非新證據。觀證據11所示之往生者姓名蕭
    榮芳及往生日期與證據10相同，即證據10所載往生日期92年
    9 月26日為國曆日期，證據11所載往生日期92年9 月1 日為
    農曆日期，二者為同日，且「天都福座永久使用權狀」影本
    ，上載地址為「臺南市○○路259 號」，其所有之塔位為三
    樓孝區26排3 列4 層，且背面載有「蕭榮芳，92.10.5 遷入
    晉塔」，三者應可互相勾稽具關連性；且該證據10已載明該
    往生者之骨灰係於92年10月5 日晉塔安奉，早於系爭案申請
    日，足以證明證據11照片所示之骨灰罈於系爭案申請日前已
    公開。雖原告質疑證據11照片所示之骨灰罈曾更換、係臨訟
    製作云云，惟其並未提出具體證據否定證據11之證據力，臆
    測之詞尚不足採信。
(二)、系爭案申請專利範圍第1 項所載以骨灰罈本體，可結合蓋體
    ，做容納骨灰之用者，可見於證據3 、4 或5 之任何一骨灰
    罈本體構造；其一框體，設於骨灰罈本體側邊，可見於證據
    4 第1 圖之2 ；一座片，設於框體內，可見於證據4 第2 圖
    之透明相框座體；一崁槽，設於框體周圍，並可崁設相容於
    崁槽之物，其崁槽設於框體周圍之型態可見於證據11中；其
    崁設相容於崁槽之物之技術特徵可見於證據5 申請專利範圍
    第1 項及第2 項中，故申請專利範圍第1 項之特徵為所屬技
    術領域中具有通常知識者組合證據4 、5 及11之先前技術顯
    能輕易完成者，應不具進步性。系爭案申請專利範圍第2 項
    之骨灰罈本體側邊形成一凹部，已揭示於證據4 第1 圖之2
    ，為所屬技術領域中具有通常知識者組合證據4 、5 及11之
    先前技術顯能輕易完成者，不具進步性。系爭案申請專利範
    圍第3 至5 項係界定骨灰罈本體側邊之凹部形狀可為一方形
    、橢圓形或圓形，其僅為形狀之簡易改變，為所屬技術領域
    中具有通常知識者，組合證據4 、5 及11之先前技術顯能輕
    易完成者，亦不具進步性。系爭案申請專利範圍第6 至8 項
    係界定骨灰罈本體側邊之凹部四周環繞數個多角度折射體，
    可見於證據5 申請專利範圍第1 項；另該凹部四周環繞數個
    寶石或玉石等型態之簡易變換，亦為所屬技術領域中具有通
    常知識者組合證據4 、5 及11之先前技術顯能輕易完成者，
    不具進步性。系爭案申請專利範圍第9 項係界定座片略小於
    框體凹部，並可安裝於框體凹部內，該等技術特徵可見於證
    據4 第1 圖之2 ，亦為所屬技術領域中具有通常知識者組合
    證據4 、5 及11之先前技術顯能輕易完成者，不具進步性。
    系爭案申請專利範圍第10項係界定座片分為第一側面與第二
    側面，第一側面結合一照片，第二側面以膠合設於框體，此
    將座片結合並膠合於框體之特徵揭示於證據4 ，亦為所屬技
    術領域中具有通常知識者組合證據4 、5 及11之先前技術顯
    能輕易完成者，不具進步性。故系爭案申請專利範圍第1 項
    之獨立項及第2 項至第10項之附屬項，為所屬技術領域中具
    有通常知識者組合證據4 、5 及11之先前技術顯能輕易完成
    者，應不具進步性。
四、綜上所述，被告認系爭案有違審定時專利法第94條第4 項之
    規定，而為舉發成立，應撤銷專利權之處分，於法並無不合
    。訴願決定予以維持，亦無違誤。原告主張前詞，訴請撤銷
    訴願決定及原處分，為無理由，應予駁回。
據上論結，本件原告之訴為無理由，爰依行政訴訟法第218 條、
第104 條、第98條第1 項前段，民事訴訟法第385 條第1 項前段
、第85條第1項前段，判決如主文。
中    華    民    國    97     年     1     月   24   日
                    臺北高等行政法院第四庭
                              審判長法  官 陳國成
                                    法  官 李玉卿
                                    法  官 陳忠行
上為正本係照原本作成。
如不服本判決，應於送達後20日內，向本院提出上訴狀並表明上
訴理由，如於本判決宣示後送達前提起上訴者，應於判決送達後
20日內補提上訴理由書（須按他造人數附繕本）。
中    華    民    國    97     年     1     月   24   日
                                    書記官  陳又慈


司法院資訊處製作；財團法人民間司法改革基金會備份。
